【裁判字號】    95,易,882
【裁判日期】    950817
【裁判案由】    侵占
【裁判全文】
臺灣板橋地方法院刑事判決               95年度易字第882號
公  訴  人  臺灣板橋地方法院檢察署檢察官
被      告  甲○○
選任辯護人  劉宏邈律師
            陳國雄律師
上列被告因詐欺案件，經檢察官提起公訴（九十五年度偵字第六
○九號），本院判決如下：
    主  文
甲○○無罪。
    理  由
一、公訴意旨略以：被告甲○○係尊南建設股份有限公司（下稱
    尊南公司）之負責人，為從事業務之人，明知尊南公司所興
    建位在臺北縣五股鄉○○路3 至19號之「台北新佳坡大廈」
    竣工後，由周嘉鴻（另為不起訴處分）於民國91年11月22日
    在台北國際商業銀行五股分行（下稱台北國際商銀）以「台
    北新佳坡大廈住戶管理基金籌備處」名義所開設之活期存款
    帳號0000000000000 號帳戶，並存入提列之臺北新佳坡大廈
    公共管理基金新臺幣（下同）97萬元，係為購買該大樓之承
    購戶所提撥之公共基金，屬於當時購買該大樓之全體承購戶
    所共有，非經購買該大樓之全體承購戶會議決議，不得任意
    處分該公共基金，竟意圖為第三人即尊南公司不法之所有，
    於91年11月27日取得臺北國際商業銀行之存款證明書，用以
    持向臺北縣政府工務局申請核發使用執照後，即於91年12月
    16日與不知情之周嘉鴻至台北國際商銀辦理轉帳，而將前開
    帳戶中之70萬元轉入尊南公司設於彰化銀行帳號0000000000
    000 號之帳戶內，由該公司使用，又於同日自上開臺北國際
    商銀戶頭內提領200,000 元現金，充作己用，另於92年1 月
    2 日自上開臺北國際商銀戶頭匯款與辜峰博60,000元，而對
    於其業務上所持有他人之物，予以侵占，使當時購買該大樓
    之全體承購戶因而受損。嗣該大廈管理委員會成立後，經主
    任委員乙○○向相關單位查詢後，始發覺上情。因認被告所
    為，係涉犯刑法第三百三十五條第二項之業務侵占罪嫌。
二、按犯罪事實應依證據認定之，無證據不得認定犯罪事實；又
    不能證明被告犯罪者，應諭知無罪之判決，刑事訴訟法第一
    百五十四條第二項、第三百零一條第一項前段分別定有明文
    。次按，認定不利於被告之事實，須依積極證據，苟積極證
    據不足為不利於被告事實之認定時，即應為有利於被告之認
    定，更不必有何有利之證據，最高法院三十年上字第八一六
    號判例意旨可資參照。再告訴人之告訴，係以使被告受刑事
    訴追為目的，是其陳述是否與事實相符，仍應調查其他證據
    以資審認，最高法院著有五十二年臺上字第一三００號判例
    意旨足參。再按刑法上之侵占罪，以意圖為自己或第三人不
    法之所有，而擅自處分自己持有之他人所有物，即變持有為
    不法所有之意思為其構成要件。若未持有他人所有物，僅依
    約定應給付他人之物而未給付，亦即雖有支付之義務，然未
    支付前，仍不能認為係他人之物，則係民事上違背履行契約
    問題，與侵占罪之要件不合，最高法院二十八年上字第三三
    五○號判例、七十二年度台上字第一五七五號判決意旨，可
    資參照。經核公訴人認被告甲○○涉犯本件業務侵占犯行，
    無非係以告訴人之指訴、被告之供述、證人周嘉鴻之證述、
    台北國際商業銀行存款餘額證明書、「台北新佳坡大廈住戶
    管理基金籌備處」帳號0000000000000 號帳戶資金往來明細
    表、台北國際商業銀行取款憑條3 紙、匯款申請書1 紙、存
    款憑條1 紙、臺灣高等法院94年度上易字第676 號民事判決
    、臺灣高等法院高雄分院94年度上易字第644 號刑事判決、
    臺灣高等法院高雄分院93年度上易字第139 號刑事判決等為
    其主要論據。
三、訊據被告堅決否認有何侵占犯行，辯稱：台北新佳坡大廈完
    工後，起造人尊南建設股份有限公司即依修正前公寓大廈管
    理條例之規定，將公共基金九十七萬元存於台北國際商業銀
    行五股分行，在此期間因臺北新佳坡管理委員會尚未成立，
    故先推選尊南公司當時之負責人甲○○為管理負責人，並將
    公共基金移交給甲○○統籌管理。其所有權、返還請求權顯
    然尚未移轉於臺北新佳坡大廈管理委員會。況該公共基金九
    十七萬元，被告皆係用於支付臺北新佳坡大廈公共設施之增
    建、改善及日常之維修、清潔，無一用於私人，且對於不足
    部分，被告尚且自掏腰包六十三萬一千零七元墊付，被告並
    無侵占公共基金之犯意，本件應僅屬民事糾紛等語。經查：
（一）本件尊南公司於台北國際商業銀行所開設之活期存款帳戶
      ，係以周嘉鴻名義於九十一年十一月二十二日開戶，僅註
      明「台北新佳坡大廈住戶管理基金備處」，有台北國際商
      業銀行存款餘額證明書、「台北新佳坡大廈住戶管理基金
      籌備處」帳號0000000000000 號帳戶資金往來明細表在卷
      可稽。且須以周嘉鴻之印鑑提款，亦有台北國際商業銀行
      取款憑條3 紙存卷可憑。又本件雖係以周嘉鴻名義開戶，
      然實際上是尊南公司所提撥之公共基金，亦據周嘉鴻於偵
      查中證述在卷。而台北新佳坡大廈公寓大廈管理委員會則
      係於台北新佳坡大廈第一次區分所有人會議後之九十三年
      二月十五日始為成立，業據告訴人於偵查中陳明在卷。依
      九十二年十二月三十一日修正前公寓大廈管理條例第十八
      條第一項第一款、第二項規定：「公寓大廈應設置公共基
      金，其來源如下：（一）起造人就公寓大廈領得使用執照
      一年內之管理維護事項，應按工程造價一定比例或金額提
      列。」「依前項第一款規定提列之公共基金，起造人於該
      公寓大廈使用執照申請時，應提出已於金融業者設立專戶
      儲存之證明；並於成立管理委員會或選任管理負責人後移
      交之。同款所稱比例或金額，由中央主管機關定之。本項
      所稱金融業者，準用票據法第四條第二項規定。公共基金
      應設專戶儲存，並由管理負責人或管理委員會負責管理。
      其運用應依區分所有權人會議之決議為之」。既稱該公共
      基金應於成立大廈管理委員會或選任管理委員會負責人之
      後移交之，應無從認定起造人所提撥之公共基金已屬脫離
      起造人所有或持有之財產，僅得認為起造人負有移交之義
      務，尚難認為已屬管理委員會或管理負責人所有之財產，
      而逕認為係「他人之物」。
（二）況本件台北新佳坡大廈建築完成日期為九十二年一月十三
      日，亦即台北縣政府工務局核發使用執照當日，有使用執
      照在卷可稽，而大廈管理委員會則係於九十三年二月十五
      日成立，已如前述。故本件被告將所提列之公寓大廈公共
      基金移用之際，因當時該棟台北新佳坡大廈尚未建築完成
      取得使用執照，且該大廈住戶均尚未登記取得房屋所有權
      ，大廈管理委員會亦尚未成立，則斯時該筆公共基金自難
      認係該大廈住戶或大廈管理委員會所有，自不得認定被告
      係為他人持有該筆款項。
（三）又被告確實將該筆公共基金用於大廈公共設施之增建、改
      善及日常之維修、清潔，有其提出之台北新佳坡大廈住戶
      管理基金籌備處收支明細表在卷可稽，並經臺灣高等法院
      九十四年度上易字第六七六號民事判決認定在案，有該判
      決影本一件附於偵查卷可參。雖其中大部分經該院認定係
      屬尊南公司依房屋買賣契約應完成之事項，不得以該公共
      基金支出，然縱使如此，亦僅係被告應否依照上開修正前
      公寓大廈管理條例第十八條規定，移交足額之公共基金予
      成立後之台北新佳坡大廈住戶管理委員會之問題。至上開
      臺灣高等法院民事判決所認定其餘之諸項理由，經核固足
      認為被告於該案中應負給付足額之公共基金，惟亦不能逕
      認被告因此即有不法意圖，而率以刑法侵占罪責相繩。
四、綜據上述，被告前開所辯，尚非全無可採，公訴人所認被告
    涉有上開犯行，尚難謂有足為不利被告認定之相當證據，其
    間有合理之懷疑性存在，無法達到確信其為有罪之真實程度
    。本件被告之行為應屬民事糾葛，與侵占罪之要件不合，揆
    諸上開判例意旨，即不得遽為不利於被告之認定。此外，復
    查無其他積極證據足以證明被告確有公訴人所指之業務侵占
    犯行，既不能證明被告犯罪，自應為被告無罪之諭知，以昭
    審慎。
本案經檢察官陳鴻濤到庭執行職務。
據上論斷，應依刑事訴訟法第301 條第1 項，判決如主文。
中    華    民    國    95    年    8     月    17    日
                  刑事第七庭  審判長法  官  胡堅勤
                                    法  官  崔玲琦
                                    法  官  李君豪
以上正本證明與原本無異。
如不服本判決應於送達後10日內向本院提出上訴狀（須附繕本）
。
                                    書記官  蕭汝芳
中    華    民    國    95    年    8     月    17    日


司法院資訊處製作；財團法人民間司法改革基金會備份。
